【裁判字號】    96,易,3326
【裁判日期】    970528
【裁判案由】    傷害
【裁判全文】
臺灣臺北地方法院刑事判決              96年度易字第3326號
公  訴  人  臺灣臺北地方法院檢察署檢察官
被      告  甲○○
選任辯護人  王和屏律師
上列被告因傷害案件，經檢察官提起公訴（96年度偵字第22827
號），本院判決如下：
    主  文
甲○○傷害人之身體，處拘役貳拾日，如易科罰金，以新臺幣壹
仟元折算壹日；又傷害人之身體，處拘役拾日，如易科罰金，
以新臺幣壹仟元折算壹日。應執行拘役肆拾日，如易科罰金，以
新臺幣壹仟元折算壹日。
    事  實
一、甲○○與丁○○係夫妻，丙○○係丁○○之兄嫂，分屬家庭
    暴力防治法第3 條第1 款「配偶」、第4 款「4 親等內姻親
    」之家庭成員關係，甲○○、丁○○與甲○○父、母同住在
    臺北市大安區○○○路○ 段159 巷19號4 樓，2 人育有1 女
    乙○○。甲○○與丁○○於民國96年7 、8 月間因故不合，
    丁○○於96年8 月22日帶乙○○離開上址。嗣丁○○於96年
    8 月26日上午某時，與乙○○、丙○○一同返回上址收拾行
    李時，甲○○要求留下乙○○，與丙○○在客廳發生爭執，
    因丙○○抱住乙○○不放，雙方僵持不下，甲○○竟於同日
    中午12時許，基於傷害丙○○身體之犯意，出手抓捏丙○○
    雙手臂，致丙○○受有左手上臂皮膚紅腫4 道各約3 公分、
    右手上臂皮下出血約5 乘以5 公分等傷。丁○○整理完畢後
    ，雙方仍在客廳僵持不下，甲○○又於同日下午3 時許，與
    丁○○爭奪乙○○之際，另行起意傷害丁○○，出手抓擰丁○○雙手臂、捶丁○○胸部、又將其推倒在地，致丁○○受
    有前胸、兩側上臂、左大腿膝及小腿挫傷等傷害（甲○○、
    丁○○嗣經本院以96年度婚字第821 號民事判決准予離婚，
    於97年1 月29日確定在案）。
二、案經被害人丙○○、丁○○訴由臺北市政府警察局大安分局
    移送臺灣臺北地方法院檢察署檢察官偵查起訴。
    理  由
一、證據能力之判斷：
  (一)被告甲○○及其選任辯護人除認告訴人丁○○、丙○○、乙○○之陳述、診斷證明書2 份均無證據能力外，對於下列其
    他各項證據方法，均未爭執其證據能力，並同意作為證據（
    見本院卷第17頁），本院審酌其作成時之情況，認為並無不
    適當之情事，均得作為證據。
  (二)按被告以外之人於偵查中向檢察官所為之陳述，除顯有不可
    信之情況者外，得為證據；又證人、鑑定人依法應具結而未
    具結者，其證言或鑑定意見，不得作為證據，刑事訴訟法第
    159 條之1 第2 項、第158 條之3 分別定有明文。查告訴人
    丁○○、丙○○、乙○○前經檢察官命具結後而為陳述，揆
    諸前揭法條規定，渠3 人於檢察官偵訊時所為證述，原則上
    應具證據能力。被告僅空言否認證據能力，但未指出有何顯
    不可信之情況，自無可取。
  (三)又除顯有不可信之情況外，從事業務之人於業務上或通常業
    務過程所須製作之紀錄文書、證明文書，亦得為證據，刑事
    訴訟法第159 條之4 亦有明文。查告訴人丁○○、丙○○提
    出之國立臺灣大學醫學院附設醫院、臺北市立聯合醫院萬芳
    院區診斷證明書各1 份，均係醫院醫師於業務上所製作之紀
    錄文書、證明文書，揆諸前揭法條規定，亦有證據能力。被
    告係質疑告訴人2 人傷勢如何產生，惟醫師出具診斷證明書
    之意義在於此等傷害結果之存在，至於如何造成、是否係被
    告造成，非診斷證明書之待證事項。故被告此等辯解，顯與
    醫師診斷傷勢結果並出具診斷證明書之可信性無關，自不得
    逕予排除此2 份診斷證明書之證據能力。
二、認定事實所憑之證據及理由：
    訊據被告甲○○固不否認與告訴人丁○○拉扯女兒，但矢口
    否認有何傷害告訴人丁○○、丙○○之犯行，辯稱：(一)丙○○於警詢時指稱伊與丁○○拉扯，為保護小孩而遭伊毆打，
    時間是當日下午3 時許，但偵查、本院中又稱係一進門即遭
    伊毆打；況乙○○當時既抱著爺爺，乙○○不可能抱著丙○○，伊不可能因為拉開乙○○而傷害丙○○；事實上，伊完
    全沒有碰到丙○○；丙○○前後陳述不一，又與診斷證明書
    記載之急診時間不合，故不可採；(二)丁○○指稱伊傷害時間
    不到12時，與報案時間下午3 時，顯有不同；又丁○○回到
    客廳時，丙○○前去醫院驗傷，不可能看見伊有何傷害丁○○之動作；觀諸丙○○之證詞，先稱很明顯看到伊捏丁○○
    大腿，一會兒又改稱看不清楚，前後不一，顯係配合丁○○
    診斷證明書上大腿傷勢而虛捏情節；伊並未擰丁○○手臂，
    亦未將丁○○往地上摔；(三)在衝突過程中，告訴人丁○○哥
    哥亦曾試圖將雙方拉開，故丁○○傷勢可能是哥哥在拉扯中
    造成；況告訴人丁○○提出診斷證明書上並無驗傷時間記載
    ，案發現場亦無人看見告訴人丁○○、丙○○身上有瘀青；
    而瘀青可因稍微碰撞硬物造成；告訴人丁○○、丙○○提出
    之診斷證明書均係臨訟製作，不能證明係伊有何傷害行為；
    (四)伊係與告訴人丁○○拉扯女兒乙○○，並非拉扯丁○○身
    體，縱在拉扯過程中造成告訴人丁○○身上瘀青，伊亦非故
    意傷害丁○○；(五)伊不讓告訴人丁○○帶走女兒，係為防衛
    自己權利之行使，屬刑法第23條正當防衛及同法第24條緊急
    避難行為，因告訴人丁○○擅自將乙○○帶離家，伊父親心
    情憂悶，於96年10月10日不幸因心肌梗塞而突然過世，可見
    伊當時阻止告訴人丁○○將女兒帶走是正當且必要之防衛行
    為云云（見本院卷第179至193頁）。惟查：
  (一)被告傷害告訴人丙○○部分：
  (1)告訴人丙○○於本院審理中證述：「我那天帶著丁○○、乙○○回去要收東西，一進門乙○○就抱著我，被告要乙○○
    過去他那裡，要強行帶他女兒過去就抓我手臂，我就去驗傷
    」（見本院卷第55頁），於檢察官偵訊時具結證述：「當天
    我跟丁○○乙○○上樓，丁○○在房間整理衣物，我跟乙○○在一起，乙○○抱住我，被告走出來，被告要把我跟乙○○分開，所以出手捉我肩膀，用力往後推，造成我兩手上臂
    瘀血」（見偵查卷第31頁），在場證人乙○○亦證稱：「（
    問：被告有推或打媽媽丁○○、舅媽丙○○？）有」等語（
    見偵查卷第31頁），堪以認定告訴人丙○○於96年8 月26日
    中午12時許在被告家中，遭被告抓傷手臂之事實非虛。且據
    證人丁○○事後聽聞：「丙○○說為了小孩的事情被告抓她
    ，怎麼抓的我不知道，不過丙○○的上臂確實有瘀青」等語
    （見本院卷第54頁），再輔以告訴人丙○○旋於同日中午12
    時34分許，前往國立臺灣大學醫學院附設醫院急診，經醫師
    診斷結果，其受有左手上臂皮膚紅腫4 道各約3 公分、右手
    上臂皮下出血5 乘5 公分等傷勢，有該醫院96年8 月26日開
    立之診斷證明書1 份附卷可稽（見偵查卷第13頁），足認告
    訴人丙○○於96年8 月26日中午12時34分前，雙手臂確遭被
    告抓傷，旋即前往醫院急診。
  (2)被告雖辯稱：據丁○○證詞，乙○○當時抓著爺爺而非丙○○，伊自不可能與丙○○拉扯云云。惟觀諸證人丁○○於本
    院審理中係稱：「我在房間收衣服，衣服收好了，我走到客
    廳，問小孩子願不願意跟我走……小孩抓著爺爺的腰部以下
    」、「我一進王家先跟我公公打招呼，就去書房、臥房收東
    西，在書房、臥房收東西時有聽到尖叫聲，就是客廳有吵鬧
    的聲音，那時我也差不多收好東西，就拿出來放在客廳，丙○○要下樓……後來她告訴我她要去驗傷」（見本院卷第52
    、53頁），顯見被告與告訴人丙○○發生肢體衝突在先，事
    後丁○○收好行李、返回客廳時，丙○○已準備下樓前往醫
    院驗傷，故丁○○並未看見被告傷害告訴人丙○○之經過。
    被告執丁○○事後所見而辯稱：伊未與丙○○爭奪小孩云云
    ，時間點自屬不合。至被告抓傷告訴人丙○○之時間，起訴
    書雖記載「下午3 時許」，惟經公訴檢察官論告時更正為「
    中午12時許」（見本院卷第213 頁、反面），參以告訴人丙○○之證言及診斷證明書記載之急診時間，自堪認定傷害行
    為發生於中午12時許。至被告又辯：可能係丁○○哥哥拉開
    雙方時造成瘀傷云云。惟據告訴人丙○○證稱：「剛開始是
    只有我們3 人先上樓，樓下不好停車，我打電話給我先生崔
    中華說被告動手，我要去驗傷請我先生上來保護丁○○、乙○○，我要先去驗傷」（見本院卷第55頁反面），可見被告
    於中午12時許抓傷告訴人丙○○時，丁○○哥哥尚未到場。
    況觀諸告訴人丙○○所受皮膚紅腫4 道各約3 公分、右手上
    臂皮下出血5 乘5 公分等傷勢，顯非不經意之拉扯所能造成
    ，應出於用力緊抓所致。被告空言否認當時有何碰觸告訴人
    丙○○之行為，實無可取。
  (二)被告傷害告訴人丁○○部分：
  (1)據被告於檢察官偵訊中自白：「因為當天我要將我小孩乙○○搶回來，所以我跟崔邰蓉發生拉扯，我捉住丁○○手臂要
    將她跟乙○○分開，所以因而導致丁○○手臂受傷」等節（
    見偵查卷第41頁），至為明確。且告訴人丁○○於本院審理
    中具結證稱：「我就問小孩要不要跟媽媽回去，她哭著說要
    跟著我回去，在這時候被告就從右手邊抓住我手臂，因為孩
    子有受到驚嚇，我就抱著孩子，被告不知是用左手還是右手
    捶我胸口，後來我把孩子強行抱住，被告就從我的側前方把
    我推倒，我有扶著小孩」、「我整個人斜著倒下去」、「我
    就是很用力的倒在地板上」、「左、右上臂，是用擰的」、
    「那時我行李放在門旁邊，放了1 、2 袋，我要把行李先拿
    出去，我把門打開，被告就很用力的抓著我把我往地上摔，
    我腿傷是那時產生的。這件事跟我剛剛說在抱小孩的過程中
    發生衝突的時間點我不記得先後了」（見本院卷第52頁、第
    53頁反面、第54頁反面），核與其於檢察官偵訊時具結證稱
    ：「大家一直爭執，被告堅持我能走，但乙○○不能走，爭
    執中被告出拳捶我胸口，並出手擰我右手臂，並推倒我在地
    上」（見偵查卷第31頁），大致相符，可以推認被告有抓擰
    告訴人丁○○手臂、捶其胸口並將告訴人丁○○推倒之行為
    。
  (2)又據在場證人乙○○證稱：「被告用手打媽媽胸部，又用手
    捏媽媽手」（見偵查卷第32頁），是被告與告訴人丁○○爭
    奪乙○○時，手捶丁○○胸部、抓丁○○手臂等行為，應係
    事實。另據在場證人丙○○亦於本院審理中證述：「丁○○
    也要帶小孩離開，也是發生拉扯，我們就站在旁邊看，那時
    被告很明顯的用手捶丁○○胸口、擰她大腿」、「我有看到
    被告出拳打丁○○胸口，被告要拉扯小孩，小孩在被告與丁○○中間，當時情況很混亂」、「打胸口比較明顯，我站著
    ，被告與丁○○蹲著在拉扯，除了胸口以外其他的部位我看
    不清楚」、「因為被告他們本來站著拉扯，而丁○○力氣小
    ，被告捶丁○○以後，丁○○往後倒，丁○○還是抱著小孩
    ，我說蹲著是因為丁○○倒下去了」、「那時很混亂，所以
    詳細的情形我不記得」（見本院卷第55頁、反面、第56頁反
    面、第57頁、反面），與其於偵訊中證稱：「丁○○當時抱
    住乙○○，被告出拳打丁○○胸口，又用手擰丁○○手臂，
    導致丁○○鬆手，被告再將乙○○強行抱到房間內，乙○○
    在房間內哭鬧」等情相符（見偵查卷第31頁），益可得知被
    告確有捶告訴人丁○○胸部、抓、擰其雙手臂、推倒丁○○
    等行為，較為明確，至於大腿部位，證人丙○○無法確認。
  (3)再查告訴人丁○○於同日稍晚前往臺北市立聯合醫院萬芳院
    區驗傷結果，受有前胸挫傷、兩側上臂挫傷、左大腿膝及小
    腿挫傷，有該醫院96年8 月26日診斷證明書在卷可考（見偵
    查卷第14頁），是其傷勢核與被告捶其胸部、抓其雙手臂、
    將其推倒在地等行為相符，自堪佐證。被告雖質疑告訴人丁○○、丙○○前後所述不一云云，惟按供述證據本具有特殊
    性，與物證或文書證據具有客觀性及不變性不同；蓋人類對
    於事物之注意及觀察，有其能力上之限制，未必如攝影機或
    照相機般，對所發生或經歷的事實能機械式無誤地捕捉，亦
    未必能洞悉事實發生過程之每一細節及全貌；且常人對於過
    往事物之記憶，隨時日之間隔而漸趨模糊或失真，自難期其
    如錄影重播般地將過往事物之原貌完全呈現；此外，因個人
    教育程度、生活經驗、語言習慣之不同，其表達意思之能力
    與方式，亦易產生差異；故供述證據每因個人觀察角度、記
    憶能力、表達能力、誠實意願、嚴謹程度及利害關係之不同
    ，而有對相同事物異其供述之情形發生；因此，證人之陳述
    前後不符，或因記憶淡忘、或事後迴護、或因其他事由所致
    ，究竟何者可以採信，法院應本其自由心證斟酌何者與事實
    相符，以為取捨，非謂一有不符或矛盾，即應認其全部證言
    均為不可採信，最高法院著有92年度臺上字第4387號判決、
    90年度臺上字第6078號判決要旨可資參照。以本案情形而言
    ，告訴人丁○○、丙○○從當天早上返回被告家中，至下午
    3 時許始離去，證人陳富貞即當時據報前往現場處理之臺北
    市政府警察局大安分局和平東路派出所警員，亦證實：「他
    們從早上就開始報案，一直到下午3 、4 點，我是在下午3
    、4 點左右去」、「我們從早上9 點他們報案開始就有人開
    始去，在我之前就有同事去過，早上9 點、中午12點、下午
    3 點都有報案，我們同事陸陸續續連我一共去了3 次」等情
    明確（見本院卷第209 頁），可見被告與丁○○雙方因女兒
    去留問題，對峙數小時，3 度動員員警到場協調。由此足可
    推知，於此數小時期間內，被告與告訴人丁○○間發生之衝
    突應不止一遭，否則何以僵持數小時且須3 度報警處理。在
    此長時間對峙、數次零星衝突、情緒激動之情形下，告訴人
    丁○○、丙○○自難明確記憶每一次衝突經過或受傷部位，
    故告訴人丁○○、丙○○之陳述縱有細節不同，亦屬人之常
    情。從而，告訴人丁○○、丙○○既已提出診斷證明書，輔
    以告訴人2 人一致指述被告在拉扯中有傷害行為，女兒乙○○亦證述屬實，則被告傷害告訴人2 人之基本事實已足認定
    ，揆諸前揭最高法院判決揭示意旨，自不得僅因告訴人丁○○、丙○○無法明確記憶時間、部位等節，即逕認被告並無
    傷害告訴人2 人之行為。
  (三)另證人陳富貞雖稱：沒有看到被告毆打太太或女兒、沒看到
    有人受傷、屋內凌亂看不出有無打鬥情形、不記得當場有人
    主張家暴等情（見本院卷第209 頁至反面），但證人亦稱：
    不知道在場人事後去驗傷、不知在場人事後報案、後續情形
    均非其所屬派出所處理等情（見本院卷第210 頁反面），是
    證人陳富貞僅到現場協調小孩去留問題，解決僵局，至於雙
    方對峙過程中是否有家庭暴力傷害犯行，證人陳富貞當場並
    未處理。又當天臺北市政府警察局大安分局和平東路派出所
    接獲報案，雖3 度派員到場處理糾紛，但分屬上午、中午、
    下午值勤之員警，陸續來來去去，員警並非全程在場。從而
    ，證人陳富貞之證詞不得遽採為有利於被告之證據。又被告
    雖辯稱：縱在拉扯中導致告訴人2 人受傷，但伊無傷害之故
    意云云。惟綜上所述，被告抓告訴人丙○○、丁○○手臂、
    擰丁○○手臂、捶丁○○胸部、推倒丁○○等行為，均有可
    能造成人體受傷，被告在答辯狀中亦自承人體稍微碰撞硬物
    即會產生瘀傷（見本院卷第187 頁），可見被告自有認識上
    開行為可能造成傷害，仍執意為之，應有傷害之故意。至被
    告辯稱：伊為阻止丁○○帶走女兒，係正當防衛、緊急避難
    云云。然按刑法第23條之正當防衛須對於現在不法之侵害始
    得為之，如侵害業已過去或尚未發生，即無正當防衛可言；
    又同法第24條之緊急避難，則以自己或他人之生命、身體、
    自由、財產猝遇危難之際，非侵害他人法益，別無救護之道
    ，為必要之條件（最高法院84年度臺上字第390 號判決要旨
    參照）。本案被告雖主張保護其親權云云，惟承前所述，當
    天被告與告訴人丁○○在家中對峙數小時之久，期間大可理
    性溝通，或當告訴人丁○○於上午、中午、下午各報警1 次
    ，員警3 度到場協調之時，被告應向員警主張其親權遭侵害
    ，請求員警協助，但被告捨此不為，反以抓、擰、捶、推倒
    等傷害手段，自力爭奪女兒，自不合於正當防衛之「現在不
    法侵害」或緊急避難之「必要性」要件。被告以此置辯，委
    無可取，仍不得阻卻其行為之違法性。
  (四)綜上，本案事證明確，被告先抓傷丙○○手臂，再抓傷、打
    傷、推倒丁○○等犯行，洵堪認定，應予依法論罪科刑。
三、論罪科刑之依據：
    查被告於96年8 月26日行為時，與告訴人丁○○係配偶關係
    ，與告訴人丙○○則係2 親等旁系姻親關係，分屬家庭暴力
    防治法第3 條第1 款、第4 款之家庭成員。故核被告所為，
    係犯刑法第277 條第1 項傷害罪，亦屬家庭暴力防治法第2
    條第2 款所定之家庭暴力罪。被告先傷害丙○○，再傷害丁○○，2 傷害行為之犯意個別，行為互異，應予分論併罰。
    爰審酌：(一)被告為阻止告訴人丁○○、丙○○帶走女兒乙○○，不思理性解決糾紛，出手拉扯乙○○，又以抓、擰、捶
    、推倒等手法傷害告訴人2 人，乙○○見狀嚎啕大哭，被告
    行為實無可取；(二)被告始終矢口否認犯行，避重就輕，迄未
    與告訴人丁○○、丙○○達成和解，犯罪後態度不佳；(三)所
    幸告訴人2 人所受皮膚紅腫、皮下出血、前胸、手臂、大腿
    膝、小腿之挫傷，均屬皮肉傷，尚非嚴重；(四)被告護女心切
    ，致生本件犯行，且被告前無犯罪紀錄，有臺灣高等法院被
    告前案紀錄表附卷可參（見本院卷第216 頁），素行良好等
    一切情狀，分別量處拘役20日、30日，合併應執行拘役40日
    ，並諭知易科罰金之折算標準，以示懲儆。
據上論斷，應依刑事訴訟法第284 條之1 第1 項、第299 條第1
項前段，刑法第277 條第1 項、第41條第1 項前段、第51條第6
款，刑法施行法第1 條之1 ，判決如主文。
本案經檢察官永欽到庭執行職務。
中    華    民    國    97    年    5     月    28    日
                  刑事第六庭  法  官  林晏如
上正本與原本無異。
如不服本判決，應於判決送達後10日內，向本院提出上訴狀。
                              書記官  楊盈茹
中    華    民    國    97    年    5     月    28    日
附錄本案論罪科刑法條全文：
中華民國刑法第277條
傷害人之身體或健康者，處 3 年以下有期徒刑、拘役或 1 千元
以下罰金。
犯前項之罪因而致人於死者，處無期徒刑或 7 年以上有期徒刑；
致重傷者，處3 年以上10年以下有期徒刑。


司法院資訊處製作；財團法人民間司法改革基金會備份。
